ACORDAO-COMPLETO-2548180

ACÓRDÃO 4530/2022 ATA 29/2022 - SEGUNDA CÂMARA

VISTOS, relatados e discutidos estes autos de tomada de contas especial instaurada pelo Ministério do Turismo devido à não comprovação da regular aplicação dos recursos repassados pela União, por meio do Convênio 732172/2010, registro Siafi 732172, firmado com a Projemaxi - Projetos, Eventos e Desenvolvimento, para a realização do "1º Carnaval Fora de Época Cortês - PE";
ACORDAM os Ministros do Tribunal de Contas da União, reunidos em sessão da Segunda Câmara, diante das razões expostas pelo Relator, em:
9.1. arquivar a tomada de contas especial, ante a ausência de pressupostos de constituição e de desenvolvimento válido e regular do processo, com fundamento no art. 1º, inciso I, da Lei 8.443, de 16 de julho de 1992, c/c os arts. 169, inciso VI, e 212 do Regimento Interno do TCU;
9.2. encaminhar cópia deste acórdão ao Ministério do Turismo e aos responsáveis.

Tomada de contas especial instaurada pelo Ministério do Turismo em razão da não comprovação da execução física e/ou financeira de objeto de convênio. Mérito.

Segunda Câmara

Projemaxi - Projetos, Eventos e Desenvolvimento.

3.Responsáveis: Antônio José Marques da Silva (XXX.177.814-XX); Ericleison Cardoso Silva (XXX.256.544-XX); Jandira Pedrosa Leal (XXX.196.594-XX); e Projemaxi - Projetos, Eventos e Desenvolvimento (07.877.547/0001-19).

13.1. Ministros presentes: Augusto Nardes (na Presidência), Aroldo Cedraz, Bruno Dantas (Relator) e Antonio Anastasia.
13.2. Ministros-Substitutos presentes: Marcos Bemquerer Costa e André Luís de Carvalho.

BRUNO DANTAS

Por registrar as principais ocorrências havidas no andamento do processo até o momento, resumindo os fundamentos das peças acostadas aos autos, adoto como relatório, com os ajustes necessários, a instrução da secretaria responsável pela análise da demanda (peça 447) , que contou com a anuência do corpo diretivo da unidade (peças 448 e 449) :
"Cuidam os autos de tomada de contas especial instaurada pelo Ministério do Turismo, em desfavor de Projemaxi - Projetos, Eventos e Desenvolvimento (CNPJ: 07.877.547/0001-19) , Jandira Pedrosa Leal (CPF: XXX.196.594-XX) , Antônio José Marques da Silva (CPF: XXX.177.814-XX) e Ericleison Cardoso Silva (CPF: XXX.256.544-XX) , em razão de não comprovação da regular aplicação dos recursos repassados pela União realizadas por meio do Convênio de registro Siafi 732172 (peça 7) firmado entre o Ministério do Turismo e Projemaxi - Projetos, Eventos e Desenvolvimento, e que tinha por objeto o instrumento descrito como "1º Carnaval fora de época Cortês - PE".
HISTÓRICO
Em 21/10/2019, com fundamento na IN/TCU 71/2012, alterada pela IN/TCU 76/2016 e DN/TCU 155/2016, o dirigente da instituição Ministério do Turismo autorizou a instauração da tomada de contas especial (peça 44) . O processo foi registrado no sistema e-TCE com o número 1062/2021.
O Convênio de registro Siafi 732172 foi firmado no valor de R$ 315.000,00, sendo R$ 300.000,00 à conta do concedente e R$ 15.000,00 referentes à contrapartida do convenente. Teve vigência de 10/4/2010 a 4/9/2010, com prazo para apresentação da prestação de contas em 4/9/2010. Os repasses efetivos da União totalizaram R$ 300.000,00 (peça 12) .
A prestação de contas e complementações enviadas foram analisadas por meio do documento constante na peça 33.
O fundamento para a instauração da Tomada de Contas Especial, conforme consignado na matriz de responsabilização elaborada pelo tomador de contas, foi a constatação da seguinte irregularidade: 
Não comprovação da execução física e/ou financeira do objeto do convênio.
Os responsáveis arrolados na fase interna foram devidamente comunicados e, diante da ausência de justificativas suficientes para elidir a irregularidade e da não devolução dos recursos, instaurou-se a tomada de contas especial.
No relatório (peça 51) , o tomador de contas concluiu que o prejuízo importaria no valor original de R$ 300.000,00, imputando-se a responsabilidade a Projemaxi - Projetos, Eventos e Desenvolvimento, na condição de convenente, Jandira Pedrosa Leal, Antônio José Marques da Silva e Ericleison Cardoso Silva, dirigentes da empresa. 
Em 18/6/2021, a Controladoria-Geral da União emitiu o relatório de auditoria (peça 54) , em concordância com o relatório do tomador de contas. O certificado de auditoria e o parecer do dirigente do órgão de controle interno concluíram pela irregularidade das presentes contas (peças 55 e 56) .
Em 29/6/2021, o ministro responsável pela área atestou haver tomado conhecimento das conclusões contidas no relatório e certificado de auditoria, bem como do parecer conclusivo do dirigente do órgão de controle interno, manifestando-se pela irregularidade das contas, e determinou o encaminhamento do processo ao Tribunal de Contas da União (peça 57) .
ANÁLISE DOS PRESSUPOSTOS DE PROCEDIBILIDADE DA IN/TCU 71/2012
Inicialmente deve-se registrar que os elementos contidos nos autos demonstram a insubsistência do débito verificado pelo Ministério do Turismo, conforme descreveremos nas próximas linhas.
A Nota Técnica de Análise nº 0284/2011 (peça 33) constatou a regular execução física do objeto do convênio.
Já o Parecer Financeiro nº 157/2019 (peça 34) observou a ocorrência da irregularidade passível de glosa de "ausência de contratos de exclusividade".
Segundo a matriz de responsabilização (peça 50) ocorreu a seguinte irregularidade:
Não comprovação da execução física e/ou financeira do objeto do convênio.
 (...) 
Identificação dos responsáveis e condutas 1: 
Responsáveis solidários:
Antônio José Marques da Silva (XXX.177.814-XX) 
Ericleison Cardoso Silva (XXX.256.544-XX) 
Jandira Pedrosa Leal (XXX.196.594-XX) 
PROJEMAXI - PROJETOS, EVENTOS E DESENVOLVIMENTO (07.877.547/0001-19) 
 (...) 
Condutas:
Antônio José Marques da Silva: 
Não comprovar a execução dos itens previstos no plano de trabalho do convênio e/ou o nexo de causalidade entre os recursos transferidos e as despesas efetuadas. 
Ericleison Cardoso Silva: 
Não comprovar a execução dos itens previstos no plano de trabalho do convênio e/ou o nexo de causalidade entre os recursos transferidos e as despesas efetuadas. 
- NÃO FORAM INSERIDOS NO SICONV OU ANEXADOS AOS AUTOS O DOCUMENTO DE RATIFICAÇÃO DA LICITAÇÃO, A CÓPIA DA PUBLICAÇÃO DO EXTRATO DO CONTRATO, A CÓPIA DO CONTRATO DE EXCLUSIVIDADE ENTRE O EMPRESÁRIO CONTRATADO E O RESPECTIVO ARTISTA E A JUSTIFICATIVA COM EMBASAMENTO LEGAL PARA CONTRATAÇÃO POR MEIO DA INEXIGIBILIDADE.
 - OS CONTRATOS FIRMADOS TÊM POR OBJETO A APRESENTAÇÃO DAS ATRAÇÕES E NÃO A CESSÃO DO DIREITO DE EXCLUSIVIDADE SITUAÇÃO QUE AFRONTA A LEGISLAÇÃO DE LICITAÇÃO. 
Jandira Pedrosa Leal:
Não comprovar a execução dos itens previstos no plano de trabalho do convênio e/ou o nexo de causalidade entre os recursos transferidos e as despesas efetuadas. 
PROJEMAXI - PROJETOS, EVENTOS E DESENVOLVIMENTO: 
Não comprovar a execução dos itens previstos no plano de trabalho do convênio e/ou o nexo de causalidade entre os recursos transferidos e as despesas efetuadas.
O Relatório de TCE (peça 51) relatou as mesmas irregularidades da matriz de responsabilização.
Com base nessas informações, verifica-se que o motivo da instauração da presente TCE foi a ausência de apresentação de contratos de exclusividade de artistas, pela entidade convenente, no âmbito da prestação de contas do convênio.
Sobre essa situação, cabe mencionar que, em relação à contratação de bandas para a realização de shows por meio de inexigibilidade de licitação, o Acórdão 96/2008-TCU-Plenário, Sessão de 30/1/2008, prolatado em feito relatado pelo Exmo. Ministro Benjamim Zymler, determinou ao Ministério do Turismo, dentre outras, a obrigatoriedade de adoção de algumas providências a serem tomadas pela Convenente na execução de Convênio com recursos federais, as quais deveriam ser comprovadas quando da prestação de contas, sob pena de glosa dos valores envolvidos: 
9.5.1. quando da contratação de artistas consagrados, enquadrados na hipótese de inexigibilidade prevista no inciso III do art. 25 da Lei nº 8.666/1992, por meio de intermediários ou representantes:
9.5.1.1. deve ser apresentada cópia do contrato de exclusividade dos artistas com o empresário contratado, registrado em cartório. Deve ser ressaltado que o contrato de exclusividade difere da autorização que confere exclusividade apenas para os dias correspondentes à apresentação dos artistas e que é restrita à localidade do evento; 
9.5.1.2. o contrato deve ser publicado no Diário Oficial da União, no prazo de cinco dias, previsto no art. 26 da Lei de Licitações e Contratos Administrativos, sob pena de glosa dos valores envolvidos.
Posteriormente, a jurisprudência dessa Corte de Contas sobre o tema evoluiu, e no Acórdão 1435/2017-TCU-Plenário, Sessão de 5/7/2017, proferido em processo de Consulta relatado pelo Exmo. Ministro Vital do Rêgo (com Voto de Revisor do Exmo. Ministro Augusto Sherman) , o TCU respondeu ao Ministério do Turismo o seguinte: 
9.2.1. a apresentação apenas de autorização/atesto/carta de exclusividade que confere exclusividade ao empresário do artista somente para o (s) dia (s) correspondente (s) à apresentação deste, sendo ainda restrita à localidade do evento, não atende aos pressupostos do art. 25, inciso III, da Lei 8.666/1993, representando impropriedade na execução do convênio; 
9.2.2. do mesmo modo, contrariam o sobredito dispositivo legal as situações de contrato de exclusividade - entre o artista/banda e o empresário - apresentado sem registro em cartório, bem como de não apresentação, pelo convenente, do próprio contrato de exclusividade; 
9.2.3. tais situações, no entanto, podem não ensejar, por si sós, o julgamento pela irregularidade das contas tampouco a condenação em débito do (s) responsável (is) , a partir das circunstâncias inerentes a cada caso concreto, uma vez que a existência de dano aos cofres públicos, a ser comprovada mediante instauração da devida tomada de contas especial, tende a se evidenciar em cada caso, entre outras questões, quando: 
9.2.3.1. houver indícios de inexecução do evento objeto do convênio; ou 
9.2.3.2. não for possível comprovar o nexo de causalidade, ou seja, que os pagamentos tenham sido recebidos pelo artista ou por seu representante devidamente habilitado, seja detentor de contrato de exclusividade, portador de instrumento de procuração ou carta de exclusividade, devidamente registrados em cartório.
Desse julgado, extrai-se o entendimento de que o pressuposto é que a inexigibilidade se aplica somente a artista ou banda e não a produtora de eventos e, portanto:
	a) A contratação de artistas, via intermediário, por inexigibilidade de licitação, baseada em exclusividade, deve ser feita mediante a apresentação de Contrato de Exclusividade.
	b) Não são contratos de exclusividade considerados legalmente válidos para fins de contratação de intermediários de artistas por inexigibilidade, a serem pagos com recursos federais, os documentos: i. restritos ao dia do evento; ii. restritos à localidade do evento; iii. não registrados em cartório.
	c) A não apresentação do contrato de exclusividade pela entidade convenente, ou a apresentação de contrato não considerado válido, configura burla ao art. 25, inciso III, da Lei 8.666/1993.
	d) Em caso de ocorrência no disposto na alínea "c" (contratação indevida de intermediário de artistas por inexigibilidade) , para se considerar que há irregularidade, de não comprovação da boa e regular utilização de recursos, causadora de danos ao Erário, deverá se verificar a ocorrência de uma dessas duas situações: i. inexecução física; ou ii. ausência de comprovação de nexo causal entre os recursos do convênio e pagamentos aos artistas (entenda-se como nexo causal, a comprovação de pagamento ao artista, ao representante legal da banda, ou ao intermediário exclusivo legalmente constituído) .
Quanto a essa alínea "d", deve-se ter em conta que não se verificou a inexecução física do objeto do ajuste (vide nota técnica de peça 33) , e se comprovou o nexo causal entre os pagamentos dos artistas e os recursos do convênio, conforme tabela adiante:
	Artista/Banda
	Intermediário Contratado
	Valor (R$) 
	Observação
	Evidências Específicas

	Banda Forró da Pegação
	Carlos Marques Ferreira Junior - ME (Jardim do éden Entretenimento) 
	65.000,00
	I-Nesse caso: 
I.1-Há provas de que os pagamentos foram realizados pelo convenente ao intermediário contratado (peça 26, p. 1) .
I.2-As Cartas de Exclusividade dos representantes da banda ao intermediário não têm validade de conferir exclusividade por: não serem registradas em cartório, serem restritas a data e a evento (e local) específico; não terem sido publicadas no Diário Oficial.
I.3- Há comprovantes de que o intermediário contratado, pagou o cachê das bandas (peça 30) .
	Nota fiscal da intermediária (peça 32) ; Documentos de pagamento (peça 26, p. 1) ; Extrato Bancário (peça 26, p. 1) ; Contrato (peça 28, p. 1-6) ; Documentos de Exclusividade (peças 25; 28, p. 7; 29 e 31) ; e Recibos de cachês de artistas (peça 30) .

	Banda Soxote
		45.000,00
		
	Forró Moral
		60.000,00
		
	Banda Aquarius
		58.000,00
		
	Banda Estourados do Forró
		35.000,00
		
	Banda Reny & a Galera 
		52.000,00
		
	Valor Total
	315.000,00
		
 Com a apresentação de recibos de cachês de artistas (peça 30) , pagos pela empresa intermediária, e de comprovante de pagamento a essa intermediária (peça 26, p. 1) com recursos do ajuste, fica provado o nexo entre recursos do convênio e objeto realizado.
 Sobre esses recibos, cabe mencionar que se buscou verificar se as assinaturas neles constantes eram das pessoas que efetivamente representavam as bandas. Seguem os dados coletados, que indicam que os assinantes eram os representantes da banda, e que as assinaturas eram verdadeiras:
	Banda
	Pessoa que assinou o recibo
	Elementos que indicam a veracidade do assinante do recibo e da assinatura nesse contida

	Banda Forró da Pegação
	Janine Santos de Melo Lago (peça 30, p. 1) 
	O nome da assinante é o mesmo do representante da banda no contrato com a entidade convenente (peça 25, p. 2) e a assinatura do recibo é similar à constante do contrato (peça 25, p. 3) . Inclusive, há uma terceira assinatura desse representante, reconhecida em cartório, contida na carta de exclusividade (peça 25, p. 1) , que é similar às duas assinaturas mencionadas anteriormente. No site https://www.letras.com.br/forro-da-pegacao/biografia consta a informação que Janine Santos, ligada à Padang Produções, é empresária da banda Forró da Pegação desde 2008.

	Banda Soxote
	Vladimir Irving Amaral da Costa (peça 30, p. 6) 
	O nome do assinante é o mesmo do representante da banda no contrato com a entidade convenente (peça 29, p. 6) e a assinatura do recibo é similar à constante do contrato (peça 29, p. 7) . Inclusive, há uma terceira assinatura desse representante, reconhecida em cartório, contida na carta de exclusividade (peça 31, p. 5) , que é similar às duas assinaturas mencionadas anteriormente. No site https://www.palcomp3.com.br/soxotea/, há a informação do nome ´Vladimir´, com os números de telefone, para contratação da banda com ´Vladimir´.

	Forró Moral
	Marcelo Aragão Gurgel (peça 30, p. 5) 
	O nome do assinante é o mesmo do representante da banda no contrato com a entidade convenente (peça 29, p. 4) e a assinatura do recibo é similar à constante do contrato (peça 28, p. 5) . Inclusive, há uma terceira assinatura desse representante, reconhecida em cartório, contida na carta de exclusividade (peça 31, p. 4) , que é similar às duas assinaturas mencionadas anteriormente. As informações constantes da base CNPJ da Receita Federal confirmam que Marcelo Aragão Gurgel é o sócio administrador da empresa que intermediou a contratação da banda. Além disso, no site https://www.jusbrasil.com.br/topicos/79189536/moral-producoes-musicais-ltda, há a informação de que a empresa Moral Produções Musicais Ltda. é a representante exclusiva dos profissionais artísticos musicais da banda Forró Moral

	Banda Aquarius
	Erilson Hermes de Mendonça (peça 30, p. 2) 
	O nome do assinante é o mesmo do representante da banda no contrato com a entidade convenente (peça 28, p. 4) e a assinatura do recibo é similar à constante do contrato (peça 28, p. 6) . Inclusive, há uma terceira assinatura desse representante, reconhecida em cartório, contida na carta de exclusividade (peça 31, p. 1) , que é similar às duas assinaturas mencionadas anteriormente. Conta a informação, no site https://starproducoesoficial.com.br/artist/banda-aquarius/, que o empresário Erilson Hermes passou a comandar a banda a partir de 2008.

	Banda Estourados do Forró
	José Hallandson Santos Vasconcelos (peça 30, p. 4) 
	O nome do assinante é o mesmo do representante da banda no contrato com a entidade convenente (peça 29, p. 2) e a assinatura do recibo é similar à constante do contrato (peça 29, p. 3) . Inclusive, há uma terceira assinatura desse representante, reconhecida em cartório, contida na carta de exclusividade (peça 31, p. 3) , que é similar às duas assinaturas mencionadas anteriormente. No sistema CNPJ da Receita Federal, do qual consta que José Hallandson Santos de Vasconcelos é o empresário individual da banda.

	Banda Reny & a Galera 
	Fábio de Abreu Tenório (peça 30, p. 3) 
	O nome do assinante é o mesmo do representante da banda no contrato com a entidade convenente (peça 28, p. 7) e a assinatura do recibo é similar à constante do contrato (peça 29, p. 1) . Inclusive, há uma terceira assinatura desse representante, reconhecida em cartório, contida na carta de exclusividade (peça 31, p. 2) , que é similar às duas assinaturas mencionadas anteriormente. Há diversos sites na internet com notícias que indicam que Fábio Tenório era empresário da banda, como, por exemplo, o seguinte: http://blogbadalo.blogspot.com/2009/ .

Sendo assim, não há que se falar em irregularidade na execução financeira, conforme jurisprudência acima mencionada.
Registre-se que nem mesmo se deve considerar a possibilidade de multa (pela contratação de intermediário sem que houvesse contratos de exclusividade das bandas intermediadas) , pois já se deu a prescrição da pretensão punitiva, porquanto já se passaram mais de 10 anos desde a execução do convênio, ocorrida em 2010.  
Destarte, não há que se falar em débito ou irregularidade nos autos.
Ora, haja vista que a insubsistência de débito resulta na ausência de pressupostos de constituição e de desenvolvimento válido e regular do processo, mostra-se cabível, desde logo, o arquivamento dos autos, sem julgamento de mérito, nos termos do art. 1º, inciso I, da Lei 8.443, de 16 de julho de 1992, c/c os arts. 169, inciso VI, e 212 do Regimento Interno do TCU. 
Prescrição da Pretensão Punitiva
Vale ressaltar que a pretensão punitiva do TCU, conforme Acórdão 1441/2016-TCU-Plenário, Relator Benjamin Zymler, que uniformizou a jurisprudência acerca dessa questão, subordina-se ao prazo geral de prescrição indicado no art. 205 do Código Civil, que é de dez anos, contado da data de ocorrência da irregularidade sancionada, nos termos do art. 189 do Código Civil, sendo este prazo interrompido pelo ato que ordenar a citação, a audiência ou a oitiva dos responsáveis.
No caso em exame, ocorreu a prescrição, uma vez que a irregularidade sancionada ocorreu em 29/6/2010 e o ato de ordenação da citação ainda não ocorreu até 16/04/2022. 
CONCLUSÃO
Tendo em vista que o exame das ocorrências que ensejaram a instauração da presente tomada de contas especial evidenciou a ausência de pressupostos de constituição e de desenvolvimento válido e regular do processo, cabe propor, desde logo, o arquivamento dos autos, sem julgamento de mérito, nos termos do no art. 1º, inciso I, da Lei 8.443, de 16 de julho de 1992, c/c os arts. 169, inciso VI, e 212 do Regimento Interno do TCU. 
PROPOSTA DE ENCAMINHAMENTO
Diante do exposto, submete-se este processo à consideração superior, propondo:
 arquivar a presente tomada de contas especial, ante a ausência de pressupostos de constituição e de desenvolvimento válido e regular do processo com fundamento no art. 1º, inciso I, da Lei 8.443, de 16 de julho de 1992, c/c os arts. 169, inciso VI, e 212 do Regimento Interno do TCU;
 dar ciência da deliberação aos responsáveis Projemaxi - Projetos, Eventos e Desenvolvimento (CNPJ: 07.877.547/0001-19) , Jandira Pedrosa Leal (CPF: XXX.196.594-XX) , Antônio José Marques da Silva (CPF: XXX.177.814-XX) e Ericleison Cardoso Silva (CPF: XXX.256.544-XX) e, em obediência ao art. 18, § 6º, da Resolução-TCU 170/2004, ao Ministério do Turismo;
 dar ciência ao Ministério do Turismo, com fundamento no art. 16, inciso II, da IN/TCU 71/2012, que deve ser dada baixa da responsabilidade pelo débito dos responsáveis Projemaxi - Projetos, Eventos e Desenvolvimento (CNPJ: 07.877.547/0001-19) , Jandira Pedrosa Leal (CPF: XXX.196.594-XX) , Antônio José Marques da Silva (CPF: XXX.177.814-XX) e Ericleison Cardoso Silva (CPF: XXX.256.544-XX) ."
2.	O Ministério Público junto ao TCU anuiu à proposta da unidade instrutora conforme a seguir (peça 64) :
"Trata-se de Tomada de Contas Especial autuada em razão da não comprovação da boa e regular aplicação dos recursos repassados por meio do Convênio n.º 732172/2010 (peças 7 a 9) , que tinha por objetivo incentivar o turismo por meio da implementação do projeto intitulado "1.º Carnaval Fora de Época Cortês - PE", cuja execIução previu a aplicação de R$ 300.000,00 de recursos federais e R$ 15.000,00 de contrapartida da Projemaxi - Projetos, Eventos e Desenvolvimento. O instrumento firmado teve vigência entre 10/4/2010 e 4/9/2010 (peça 13, p. 3) , com prazo para prestação de contas expirado em 4/10/2010, conforme Cláusula Quarta, parágrafo terceiro, da avença (peça 8, p. 1) .
O Relatório do Tomador de Contas Especial concluiu pela existência de débito no valor histórico de R$ 300.000,00, sob a responsabilidade da convenente, dos Senhores Ericleison Cardoso Silva, Antônio José Marques da Silva e Jandira Pedrosa Leal, dada a ausência do contrato de exclusividade e da documentação de ratificação do processo licitatório (peça 51) .
No âmbito do Tribunal, a Secex-TCE, em sede de instrução inicial, propõe o arquivamento do feito, por falta de pressupostos de constituição e desenvolvimento válido e regular. Isso porque, uma vez comprovada a execução física, a ausência dos contratos de exclusividade não conduz à conclusão de que houve prejuízo. Registra, ainda, que se operou a prescrição da pretensão punitiva no caso, segundo o entendimento do Acórdão 1441/2016-TCU-Plenário.
Com efeito, não se questiona a regular execução física do convênio, conforme atesta o Relatório de Visita (peça 10) e a Nota Técnica de Análise n.º 0284/2011 (peça 33) , os quais noticiaram a realização das apresentações artísticas previstas no plano de trabalho acordado.
Nesse contexto, em linha com o que foi assentado no paradigmático Acórdão 1435/2017-TCU-Plenário, nos casos em que se comprova a execução do objeto ajustado e o nexo de causalidade entre receitas, despesas e o prestador dos serviços, a ausência dos contratos de exclusividade, por si só, não serve de fundamento para a imputação de débito.
Ainda que o convênio tenha previsto a exigência de contratos de exclusividade com firma reconhecida em cartório, sob pena de glosa dos respectivos valores repassados, a sistemática empregada pelo MTur antecipava a definição das atrações artísticas, descaracterizando, na prática, o instituto da inexigibilidade previsto na Lei de Licitações. Regra geral, o Plano de Trabalho aprovado definia previamente os grupos musicais que se apresentariam nos eventos (peça 2, p.1) , de forma que as exigências para o procedimento de inexigibilidade de licitação se afigurariam mais como condições de eficácia ou de confirmação dos termos do convênio.
No que concerne especificamente ao nexo causal, além de as cartas de exclusividade terem registro em cartório, constam dos autos os respectivos contratos de intermediação e os pagamentos efetuados à empresa Carlos Marques Ferreira Junior - ME (peças 25; 28, p. 4-7, e 29) . Ademais, há documentos que atestam o efetivo recebimento do cachê por parte dos artistas (peça 30) , em observância à exigência do convênio (Cláusula Terceira, item II, alínea "pp", peça 7, p. 6) . Esse conjunto probatório permite que se estabeleça o nexo financeiro entre os recursos do ajuste e a execução do objeto pactuado.
Assim, à luz do que restou decidido no Acórdão 1435/2017-TCU-Plenário para situações análogas a ora sob exame, a apresentação de cartas de exclusividade, em vez do contrato de exclusividade registrado em cartório, para fins de contratação por inexigibilidade de licitação, representa impropriedade na execução do convênio que, por si só, não implica condenação em débito nem julgamento pela irregularidade das contas. Referendamos, pois, a análise oferecida pela Secex-TCE, sem prejuízo de tecermos considerações adicionais acerca da prescrição.
No que toca às premissas que devem orientar tal análise, em recentes pareceres exarados nos processos de controle externo, após a tese firmada pelo Supremo Tribunal Federal no RE n.º 636.886 (Tema 899 da repercussão geral) , até que sobrevenha norma específica, esta representante do Ministério Público de Contas tem defendido que seja adotado, por analogia, o regime previsto na Lei n.º 9.873/1999 para regular a prescrição da atuação do Tribunal, tanto por observar os parâmetros que preponderam no conjunto de normas do direito público, como por ser, também, a norma que já vem sendo utilizada pelo STF para reger a limitação temporal ao poder sancionador do TCU.
No tocante ao termo inicial da prescrição, temos seguido as orientações quanto ao termo inicial para contagem do prazo prescricional emanadas pela Suprema Corte no julgamento da ADI 5509.
Nesse sentido, vale destacar que, no voto do Relator da ADI 5509, o Ministro Edson Fachin não considerou o tempo dispendido no procedimento preliminar tendente a verificar a ocorrência do dano, sua quantificação e autoria, para efeito de contagem do prazo prescricional, pois "não se afigura razoável que o termo inicial para a fluência do lapso temporal dependa de providência que não esteja sob responsabilidade ou atribuição própria da Corte de Contas, sob pena de se premiar não apenas a conduta do gestor causador do dano, mas também a da autoridade supervisora desidiosa".
Também ressaltou que, embora não haja prazo próprio para a conclusão do procedimento prévio à instauração da TCE, deve ser encerrado o quanto antes, sendo que as irregularidades que tenham porventura sido nele identificadas somente terão iniciada a fluência do prazo prescricional após a competente comunicação para o órgão de controle interno ou para o Tribunal de Contas.
Tendo isso em vista, uma vez que a irregularidade examinada nestes autos foi constatada por meio do exame da prestação de contas do ajuste, a prescrição começou a correr a partir de 13/5/2021, data em que o Relatório do Tomador de Contas foi concluído e encaminhado para a Controladoria-Geral da União (peça 51) , e foi interrompida no âmbito do TCU em 2/5/2022, com a conclusão da instrução da Secex-TCE de que ora se trata (peças 60-62) , que configura ato inequívoco para apuração do fato, nos termos do art. 2.º, inciso II, da Lei n.º 9.873/1999.
Assim, tomando por base a novel jurisprudência do STF, especificamente as diretrizes emanadas no julgamento da ADI 5509, não incide a prescrição punitiva no caso vertente.
Não obstante, impõe-se notar a excessiva e injustificada demora do órgão concedente em proceder à análise da prestação de contas. Tendo a execução física do objeto sido aprovada com ressalvas mediante a Nota Técnica de Análise n.º 0284/2011, (peça 33) , a documentação financeira somente veio a ser analisada muito tempo depois, por meio do Parecer Financeiro n.º 157/2019, de 27/3/2019 (peça 34) , com proposta de rejeição da prestação de contas. Há, portanto, flagrante violação à razoável duração do processo, o que vem a corroborar o encaminhamento sugerido pela Secex-TCE para estes autos.
Feitas essas considerações, esta representante do Ministério Público manifesta-se de acordo com a proposta oferecida pela Unidade Técnica às peças 60-62, pelo arquivamento do presente feito, sem julgamento de mérito, por ausência de pressupostos para constituição e desenvolvimento válido e regular do processo, com amparo no art. 212 do RITCU."
	É o relatório.

não há.

Procurador Sérgio Ricardo Costa Caribé.

TOMADA DE CONTAS ESPECIAL. CONVÊNIO. EXECUÇÃO DO OBJETO. PRESENTE O NEXO DE CAUSALIDADE. AUSÊNCIA DE APRESENTAÇÃO DE CONTRATOS DE EXCLUSIVIDADE DE ARTISTAS. PRESCRIÇÃO DA PRETENSÃO PUNITIVA. AUSÊNCIA DE PRESSUPOSTOS PARA CONSTITUIÇÃO E DESENVOLVIMENTO VÁLIDO E REGULAR DO PROCESSO. ARQUIVAMENTO.

TOMADA DE CONTAS ESPECIAL (TCE)

Secretaria de Controle Externo de Tomada de Contas Especial (SecexTCE).

Trata-se de tomada de contas especial instaurada pelo Ministério do Turismo devido à não comprovação da regular aplicação dos recursos repassados pela União por meio do Convênio 732172/2010, registro Siafi 732172, firmado com a Projemaxi - Projetos, Eventos e Desenvolvimento, para a realização do "1º Carnaval Fora de Época Cortês - PE" (peça 7) .
O ajuste foi firmado no valor de R$ 315.000,00, dos quais R$ 300.000,00 relativos à conta do concedente e R$ 15.000,00 referentes à contrapartida do convenente, e teve vigência de 10/4 a 4/9/2010, com prazo para apresentação da prestação de contas em 4/9/2010. 
Os recursos federais foram liberados por meio da ordem bancária 10OB800958, de 29/06/2010 (peça 12) .
O fundamento para a instauração da TCE consistiu na não comprovação da execução física e/ou financeira do objeto do convênio, detalhada da seguinte forma na matriz de responsabilização elaborada pelo órgão instaurador: 
a) não foram inseridos no Siconv ou anexados aos autos: i) documento de ratificação da licitação; ii) cópia da publicação do extrato do contrato; iii) cópia do contrato de exclusividade entre o empresário contratado e o respectivo artista; iv) e a justificativa com embasamento legal para contratação por meio de inexigibilidade;
b) os contratos firmados tiveram por objeto a apresentação das atrações, e não a cessão do direito de exclusividade, situação que afronta a legislação de licitação.
Na fase interna da TCE, o órgão concedente concluiu pela impugnação total das despesas, imputando responsabilidade pelo dano a Antônio José Marques da Silva, Ericleison Cardoso Silva, Jandira Pedrosa Leal e à Projemaxi - Projetos, Eventos e Desenvolvimento; o Controle Interno anuiu a esse posicionamento.
No âmbito deste Tribunal, a unidade responsável pela instrução e o Ministério Público junto ao TCU, em manifestações uníssonas, propõem o arquivamento do processo, ante a ausência de pressupostos de constituição e de desenvolvimento válido e regular do processo. 
De acordo com os pareceres, as irregularidades apuradas não são fundamento para imputação de débito; poderiam, tão somente, no caso concreto, ensejar a aplicação de multa, o que não seria possível, todavia, pela ocorrência da prescrição da pretensão punitiva.
Corroboro as análises empreendidas pela unidade instrutora e pelo Ministério Público especializado, razão pela qual incorporo os fundamentos apresentados às minhas razões de decidir.
As irregularidades apontadas pelo órgão repassador podem ser resumidas na ausência de apresentação de contratos de exclusividade de artistas. 
Havia discussão no âmbito desta Corte se essa ilegalidade implicava ocorrência de dano. A controvérsia restou solucionada em processo de consulta, em cujo julgamento, por meio do Acórdão 1435/2017-TCU-Plenário, o Tribunal definiu que, nos casos em que se comprovam a execução do objeto ajustado e o nexo de causalidade entre receitas, despesas e o prestador dos serviços, a ausência dos contratos de exclusividade, por si só, não serve de fundamento base para imputação de débito.
No caso presente, não há dúvida acerca da execução do objeto, de acordo com a nota técnica emitida pelo Ministério do Turismo (peça 33) . Além disso, o nexo de causalidade entre os recursos públicos e as despesas efetuadas resta demonstrado, como bem delineado na instrução transcrita no relatório que antecede este voto.
Destaco que, no termo de convênio, já havia previsão de que o documento comprobatório do efetivo recebimento do cachê por parte dos artistas, e/ou bandas e/ou grupos, emitido pelo contratante, deveria constar da prestação de contas (peça 9) e que houve a apresentação de recibos de cachês de artistas (peça 30) , pagos pela empresa intermediária, além de comprovante de pagamento à intermediária (peça 26, p. 1) com recursos do ajuste
No entanto, desde a prolação do mencionado Acórdão 1435/2017-TCU-Plenário, o Tribunal tem consolidado o entendimento de que a falha em comento configura ofensa ao art. 25, inciso III, da Lei 8.666/1993 e que, portanto, enseja o julgamento pela irregularidade das contas com aplicação de multa aos responsáveis (Acórdão 3054/2022-TCU-Primeira Câmara; 984/2022-Plenário; 786/2022-1ª Câmara; 8.894/2021-1ª Câmara; 8.493/2021-2ª Câmara; 8.331/2021-1ª Câmara; 6.811/2020-2ª Câmara; e 7.121/2019-2ª Câmara; entre outros) .
Nesse sentido, no presente processo, deveria ser promovida a audiência dos responsáveis em razão da ausência de apresentação de contratos de exclusividade de artistas. No entanto, verifico estar prescrita a pretensão punitiva desta Corte, nos termos do Acórdão 1441/2016-TCU-Plenário, haja vista que a irregularidade ocorreu no ano de 2010 e, até a presente data, não houve citação ou audiência dos responsáveis.
Na referida decisão, restou uniformizado que o TCU se subordina ao prazo geral de prescrição indicado no art. 205 do Código Civil, de dez anos, contado da data de ocorrência da irregularidade, havendo interrupção deste prazo pelo ato que ordenar citação, audiência ou oitiva de responsáveis.
Considerando que, no caso vertente, a ilegalidade verificada não leva à constituição de débito e que não há possibilidade de aplicação de sanção aos responsáveis, devido à ocorrência da prescrição, observa-se não estarem presentes os pressupostos de constituição e de desenvolvimento válido e regular da TCE, razão pela qual deve ser arquivada. 
Ante o exposto, voto no sentido de que seja aprovado o acórdão que ora submeto à deliberação deste Colegiado.
TCU, Sala das Sessões, em 23 de agosto de 2022.
Ministro BRUNO DANTAS 
Relator